【裁判字號】    92,訴,459
【裁判日期】    920411
【裁判案由】    違反水土保持法等
【裁判全文】
臺灣高雄地方法院刑事判決              九十二年度訴字第四五九號
    公  訴  人  臺灣高雄地方法院檢察署檢察官
    被      告  甲○○
右列被告因違反水土保持法案件，經檢察官提起公訴 (九十一年度偵字第六四八一
號），本院判決如左：
    主  文
甲○○無罪。
    理  由
甲、公訴意旨：
  一、公訴事實：
      被告甲○○於民國九十一年一月間，受王秋珠（另為不起訴處分）委託而管理
      使用王秋珠向行政院農業委員會林務局承租之坐落高雄縣桃源鄉旗山事業區第
      八十四國有林班地。詎甲○○為種植臺灣櫸木，竟未擬具水土保持計畫送請主
      管機關核定，自同年二月十六日起迄同年月二十六日止，擅自在前開坡度達四
      十度之林班內砍伐雜木計零點四五八九公頃，復在未承租之林班地上砍伐雜木
      計零點二四公頃，造成地表土石裸露、鬆動，破壞地表及水源涵養功能，致生
      水土流失。甲○○於砍伐雜木後，見所砍下之枯木雜刺叢生，竟放火將砍伐之
      雜木消燒毀。足以生損害於屏東林區管理處。嗣於九十一年三月四日十三時許
      ，經林務局屏東林區管理處六龜工作站人員會同警方前來第八十四林班勘查始
      悉上情。
二、公訴論罪之法條：
    水土保持法第三十三條第三項、森林法第五十四條。
三、公訴引用之証據：
   （一）被告甲○○坦承不諱。
   （二）告訴人行政院農業委員會林務局屏東林區管理處（下稱：告訴人機關）提
         出之森林被害告訴書、森林主父產物被害價格查定書、濫墾位置圖、空照
         圖各乙紙，及告訴人機關代理人劉至上技士之指訴；
   （三）現場照片十三張。
乙、被告之辯解：
  （一）請求訊問証人王秋珠、及提出王秋珠承租系爭圖有林地造林契約書、証明並
        無盜墾林地；
  （二）辯稱：受王秋珠委託造林，以手工方式砍伐雜木，並無使用重機具大量、深
        度砍伐墾植，理不致造成水土流失，請求勘驗現場；
  （三）所砍伐放倒者皆係無經濟價值之枯木，因見枯木叢刺雜生，乃思放火焚木，
        但事前已經向山區消防分隊報備，亦設置水線，無造成公共危險之虞。
丙、本院之判斷：
    一、按犯罪事實應依證據認定之，無證據不得推定其犯罪事實；又不能證明被告
        犯罪者，應諭知無罪之判決；刑事訴訟法地一百五十四條、第三百零一條第
        一項分別定有明文。又認定不利於被告之事實，須依積極證據，茍積極證據
        不足為不利於被告事實之認定時，即應為有利於被告之認定，更不必有何有
        利之證據，或證據不足以證明，自不能以推測或擬制之方法，為判之基礎。
        職故告訴人之告訴，本以使北被告受刑事訴追為目的，故其陳述是否與事實
        相符，自應調查其他證據，以資審認，茍其所為攻擊之詞，尚有瑕疵，未予
        究明以前，即不能遽採為斷罪之基礎，此在自訴之情形，亦應為相同之解釋
        ，最高法院三十年上字第八一六號、四十年台上字第八六號、五十二年台上
        字第一三００號、六十一年台上字第三０九九號判例可資參照。
    二、查座落高雄縣桃源鄉旗山事業區第八十區國有林班地（下稱：系爭林班地）
        乃案外人王秋珠向主管機關即告訴人機關承租造林，種植台灣櫸木，面積六
        公頃四一、此有被告提出之國有森林用地出租造林契約書在卷可稽（該契約
        現據報已更新延展十年），而被告係受表姐王秋珠之委託，於九十一年一月
        初起，在系爭林地上欲種植台灣櫸木，亦經証人王秋珠証述在卷（本院九十
        二年三月十三日勘驗訊問比錄）。而被告在種樹前乃自行砍伐放倒枯木雜枝
        ，並被告僅止以通常合理之方式砍伐，並無以大型機具重度開發破壞水土保
        持之情狀，此除經被告辯明並據本院於九十二年三月十三日實地履勘現場查
        明屬實。而按依水土保持法第三十三條第一項第二款所定，須先擬具水土保
        持計劃書始准開發者，僅限依同法第八條第三款（探礦、採礦、鑿井、採取
        土石或附置有關附屬設施）、第四款（修築鐵路、公路、其他道路或溝渠）
        、第五款（開發建築用地、設置公園、墓地、遊憩用地、運動場地、軍事訓
        練用地、推積土石、處理廢棄物及其他挨開挖整地）、第十四條之國家公園
        範圍內土地之水土保持維護與處理及在山坡地、森林用地內之修築農路、開
        挖或整地整坡等對土地有重大開發或影響之行為，始須先擬具水土保持計畫
        於獲核定後開發之，此觀諸依該第三十三條第一項第二款指向限同法第十二
        條至第十四條之開發行為，即足明瞭。本件被告既僅意在於種植樹木前先行
        伐除枯木雜枝，以免排擠樹種之成長，且以緩和，通常之方式砍伐，核均非
        足與前述之重度開發行為相提並論，公訴人認被告仍有先擬具水土保持計畫
        送核定之做為義務，上述法律見解難為本院採認，核先敘明。
    三、次查被告受託墾殖之區域雖略有超出王秋珠承租之範圍，固據被告自認在卷
        ，並與告訴人指訴越界開墾之事實相符，但系爭林班地週圍群山環繞，地勢
        險峻（依本院實施勘驗驗所見，自六龜山區深入南橫山區約一小時之車程）
        ，附近均無明顯界址、界標，此經山區巡山人員即告訴人機關所屬桃源分站
        技術士郭金富証述在卷；被告又非原承租人，僅係暫時受託前往墾殖，即連
        原承租人王秋珠亦不明其承租界址範圍，再佐諸依告訴人機關測繪之濫墾現
        場測量圖所見（附警卷第十八頁），被告越界墾殖範圍不過零點二四公頃（
        即該測量圖Ｂ區所示），在漫山荒野中面積比例極小，被告辯稱係因不悉界
        標所在無意間擴墾等語，核與經驗法則及上述間接事証相符，應屬可採；
    四、再者，被告既僅砍伐枯木、雜枝，理不足使地表裸露、土石鬆動，雖告訴人
        機關之代理人劉至上技士言及：伐木後如長期未予復原地表，一旦雨季來臨
        ，仍有沖刷土石之危險等語，但查該代理人既代表告訴人機關，其上述陳言
     是否確與事實相符？有無誇大被害事實，亟待詳查；而查被告砍木之目的本
        即在原地種植新樹種，此為公訴意旨所不爭，被告即非無回復地表水土保持
        本還衷；抑有進者，本件被告自遭查獲以來，因忌憚觸法迄今猶不敢再行種
        植，但時隔至今已逾年餘，均未見現場有何土石鬆動，沖刷地表致破壞水土
        流失之情事，此經常年在山區巡守之郭金富技術士陳述綦明。公訴意旨認系
        爭林班地有地表土石裸露鬆動、破壞地表及水源涵養功能致生水土流失之情
        狀，尚乏積極舉証以堅實其論點。
    五、復按，行政機關在鑑別土地是否該當水土保持法第三十三條第三項之「致生
        水土流失」要件，主管機關行政院農業委員會曾於八十五年十一月四日以八
        十五農林字第八五一五二五六０Ａ號函指明鑑別準則，須有生水保持法施行
        細則第三十五條第一項第一款至第七款各款事由，即：
      （一）、土砂或渣物淤塞河床或水道。
      （二）、破壞地表或地下水源涵養。
      （三）、水、土壤或其他環境受污染。
      （四）、土地發生崩塌或土石流失。
      （五）、損害田地、房舍、道路、橋樑安全。
      （六）、有礙防洪、排水、灌溉、其他水資源保護或水利設施。
      （七）、違反特定水土保持區管制事項，有直街影響水土保持功能或目的之虞
            。
        等情事之一者，始足認定有「水土保持流失」之情狀。而查本件經本院函請
        地方主管機關高雄縣政府農業局指派主辦之水土保持課廖景隆技士，會同本
        院現場履勘所見，系爭林班地現場並無地表裸露、土石鬆動、變更原有地形
        地貌之情形，亦查無如前引施行細則第三十五條第一項第一款至第七款各款
        情事之一，此經本院查明無誤，掣有勘驗筆錄及現場照片十張在卷足按。而
        公訴意旨依警卷內所附之照片十八張逕認本件已經合致於水土保持法第三十
        三條第三項所定「致生水土流失」要件，所見不無推測或擬制，尚不能僅此
        認定被告之罪責。又本件既經本院勘驗查証明確，核即無再委請大地技師或
        水土保持技師專業鑑定之必要，附予敘明。
    六、末查  被告於砍伐枯木雜枝後，雖自白有焚燒雜枝之事實，但被告當時係因
        認砍伐放倒枯木雜枝，已無經濟價值，又因叢刺雜生處理不易，為圖取巧始
        決意以焚燒方式去除叢刺，此經被告辯明在卷，核與查獲當時所見現場焚燒
        冒煙處均係放倒之枯木，有該蒐証照片十八張附警卷可參之情事相合，準此
        ，被告主觀上應無毀損他人林地或作物之不涉意圖，核先認憑；次按森林法
        第五十四條「毀損保安林罪」之成立，其被害客體須係保林始足當之，此觀
        諸該條之犯罪構成要件即可明瞭。而所謂「保安林」，依森林第二十二條規
        定，僅限經由中央主管機關編定為保安林者始足當之；但查本件系爭林班地
        及週圍林地，並未經中央主管機關編定為保安林，此經本院函請行政院農業
        委員會林務局屏東林區管理處經於九十一年三月二十四日屏政字第０九二六
        一０二三六三號函答本院甚明。準見本件行為客體既非保安林，自不成立森
        林第五十四條之罪。再者，被告於越界之國有林班地內砍伐毀損林木，侵害
        告訴人機關之管理監督權，縱不無涉觸刑法第三百五十四條之毀損罪嫌，但
        依告訴人機關提出之被害告訴書所載旨意，告訴人機關並未就毀損林木部分
        提出告訴，本院自不得變更起訴法條或逕予審理，附予敘明。
七、結論：
    綜上所述本件查無積極証據足認定被告有違反水土保持法第三十三條第三項之罪
    及森林法第五十四條之罪，亦查無其他証據可資認定公訴意旨指訴之罪明，犯罪
    不能証明，應依法諭知無罪之判決。
據上論斷，應依刑事訴訟法第三百零一條第一項，判決如主文。
本案經檢察官井天博到庭執行職務。
中    華    民    國    九十二    年       四       月        十一      日
                                  臺灣高雄地方法院刑事第五庭
                                      法  官  朱  盈  吉
右正本證明與原本無異。
如不服本判決，應於判決送達後十日內，向本院提出上訴狀。
                                      書記官  吳  金  霞
中    華    民    國    九十二    年       四       月     二十一      日


司法院資訊處製作；財團法人民間司法改革基金會備份。
